---
title: "Multivarijatna analiza podataka"
subtitle: "Analiza glavnih komponenti - auditorna vježba"
output: html_document
date: 'Travanj 2022'
---

```{r setup, include=FALSE}
knitr::opts_chunk$set(echo = TRUE)
```

#Uvod 

U ovom dokumentu dana je primjena analize glavnih komponenti na podatke iz `mtcars` skupa podataka. Varijable u podatcima su:

- `mpg`	(eng. miles per gallon) - mjera efikasnosti potrošnje goriva,
- `cyl`	- broj cilindara,
- `disp` - kubikaža motora (u kubičnim inčima),
- `hp` - broj konjskih snaga motora,
-	`drat` - prijenosni odnos,
- `wt` - težina automobila (mjerena u 1000 lbs),
- `qsec` - koliko sekunda je potrebno za preći	1/4 milje,
- `vs` - oblik motora (0 = V-shaped, 1 = straight),
- `am` - mijenjač (0 = automatic, 1 = manual),
- `gear` - broj brzina,
- `carb` - broj rasplinjača.

```{r ucitavanje podataka}

data = mtcars
summary(data)

```

# Kovarijanca i korelacija

Često je dobro vizualizirati korelaciju i kovarijancu - no zbog velikih razlika u varijancama pojedinih varijabli ponekad nije moguće smisleno vizualizirati kovarijancu.

Kovarijanca:

```{r kovarijanca}
Q = cov(data)

print(round(Q,digits=2))

```
Korelacija:

```{r korelacija}
library(GGally) # za ggcorr

R = cor(data)
ggcorr(data,label = TRUE, label_size=3, cex=3)

```

# Analiza glavnih komponenti 

## Svojstvena dekompozicija kovarijance

Svojstvene vrijednosti i vektori kovarijance:

```{r svojstvene vrijednosti i vektori kovarijance}

ev_Q = eigen(Q)
# extract components
lambda_Q = ev_Q$values
e_Q = ev_Q$vectors

#svojstveni vektori
print(round(ev_Q$vectors, digits=3))

#Svojstvene vrijednosti
print(round(ev_Q$values, digits=3))

```

## PCA pomoću R funkcije

U R-u postoji više funkcija koje implementiraju analizu glavnih komponenti - najpopularnije su `prcomp` i `princomp`. Prva radi pomoću SVD dekompozicije podataka X, a druga pomoću svojstvene dekompozicije kovarijance, ali pritom koristi pristrani procjenitelj varijance. U nastavku vježbe koristimo `prcomp`.

```{r svojstvene vrijednosti i vektori kovarijance - prcomp}
#center = TRUE i scale = FALSE kombinacija odgovaraju dekompoziciji kovarijance
pca.cov <- prcomp(data, center = TRUE,scale = FALSE)

#svojstvene vrijednosti
print(round(pca.cov$rotation,digits=3))

#svojstvene vrijednosti
print(round(pca.cov$sdev^2,digits=3))

```

Postotak objašnjene varijance:

```{r postotak objasnjene varijance}
#summary funkcija daje dobar pregled PCA rastava podataka
summary(pca.cov)

```

## PCA standardiziranih varijabli (korelacija)


```{r PCA standardiziranih varijabli}
#center = TRUE i scale = TRUE kombinacija odgovaraju dekompoziciji korelacije
pca.cor <- prcomp(data, center = TRUE,scale = TRUE)

print(round(pca.cor$rotation,digits=3))

summary(pca.cor)

```

## Odabir broja komponenti

```{r scree plot}

#scree plot za glavne komponente kovarijance
plot(pca.cov$sdev^2, type = "b", cex.lab=0.75, cex.main=0.75, cex.axis=0.75, xlab="i", ylab=expression(lambda["i"]), main='Kovarijanca')
grid()

#scree plot za glavne komponente kovarijance
plot(pca.cor$sdev^2, type = "b", cex.lab=0.75, cex.main=0.75, cex.axis=0.75, xlab="i", ylab=expression(lambda["i"]), main='Korelacija')
grid()

```

## Vizualizacija glavnih komponenti

```{r priprema podataka za vizualizaciju}
#prije vizualizacije rotirajmo koeficijente tako da im je suma pozitivna
#također izračunajmo korelacije između komponenti i originalnih varijabli
for (i in 1:dim(pca.cov$rotation)[1]){
  pca.cov$rotation[,i] = pca.cov$rotation[,i]*sign(sum(pca.cov$rotation[,i]))
  pca.cor$rotation[,i] = pca.cor$rotation[,i]*sign(sum(pca.cor$rotation[,i]))
}


```

```{r vizualizacija koeficijenata 1. i 2. glavne komponente}
#barplot koeficijenata prve glavne komponente - za kovarijancu i korelaciju
barplot(rbind(pca.cov$rotation[,1],pca.cor$rotation[,1]), beside=TRUE, col=c("red", "blue"), main="1. svojstveni vektor",ylab=expression("e"["i"]), cex.axis = 0.75, cex.names = 0.75, cex.main=0.85, cex.lab=0.75)
legend("topright", 
       legend = c("Kovarijanca","Korelacija"), 
       fill = c("red", "blue"),
       cex = 0.65)

#barplot koeficijenata druge glavne komponente - za kovarijancu i korelaciju
barplot(rbind(pca.cov$rotation[,2],pca.cor$rotation[,2]), beside=TRUE, col=c("red", "blue"), main="2. svojstveni vektor", ylab=expression("e"["i"]), cex.axis = 0.75, cex.names = 0.85, cex.main=0.85, cex.lab=0.75)
legend("bottomright", 
       legend = c("Kovarijanca","Korelacija"), 
       fill = c("red", "blue"),
       cex = 0.65)

```



```{r vizualizacija 1. glavne komponente - bar plot} 

#izračun glavnih komponenti
Y = as.matrix(scale(data))%*%pca.cor$rotation

Y1.sorted.ind = order(Y[,1])

par(las=2)
barplot(Y[Y1.sorted.ind,1] ,main="1. glavna komponenta", horiz=FALSE,
  names.arg=row.names(data[Y1.sorted.ind,]),ylab=expression("y"["i"]), cex.lab=0.7, cex.axis=0.7,cex.names=0.5,cex.main=0.7)

```

```{r vizualizacija 1. i 2. glavne komponente - scatter plot}

Y = as.matrix(scale(data))%*%pca.cor$rotation

plot(Y[,1],Y[,2], pch = 20, cex=0.7, cex.lab=0.5, cex.axis=0.5, xlab=expression("y"["1"]), ylab=expression("y"["2"]), xlim=c(-4.5,4.5), ylim=c(-4,4.5))
grid()
dev.print(pdf,"12_comp_scatter.pdf") 
#moguce je dodati i tekst - pritom treba pripaziti na citljivost
#text(Y[,1]+0.15,Y[,2]-0.2, row.names(data),cex=0.4)

```

```{r vizualizacija 1. i 2. glavne komponente - scatter plot}

#mozemo dodati tekst i "zumirati" pojedine grupe koje mogu biti zanimljive
plot(Y[,1],Y[,2], pch = 20, cex=0.7, cex.lab=0.5, cex.axis=0.5, xlab=expression("y"["1"]), ylab=expression("y"["2"]), xlim=c(1.6,2.5), ylim=c(-1.5,-0.5))
grid()
dev.print(pdf,"12_comp_scatter.pdf") 
#moguce je dodati i tekst - pritom treba pripaziti na citljivost
text(Y[,1]+0.05,Y[,2]-0.03, row.names(data),cex=0.4)

```


```{r qq plot prve glavne komponente}

qqnorm(Y[,1])
qqline(Y[,1])
grid()

```






