---
title: "MAP_02_Auditorne"
author: "Damir Pintar"
date: "09/03/2022"
output: html_document
---

```{r setup, include=FALSE}
library(tidyverse)
library(readr)
library(fBasics)
library(ggplot2)
library(GGally)
library(gridExtra)
library(plotly)
library(ggcorrplot)
library(car)
library(ggfortify)
knitr::opts_chunk$set(echo = TRUE)
```

## 7.25

Amitriptyline is prescribed by some physicians as an antidepressant. However, there
are also conjectured side effects that seem to be related to the use of the drug: irregular
heartbeat, abnormal blood pressures, and irregular waves on the electrocardiogram,
among other things. Data gathered on 17 patients who were admitted to the hospital
after an amitriptyline overdose are given in Table 7.6. The two response variables
are

Y2 = Amount of amitriptyline present in TCAD plasma level (AMI)
Y1 = Total TCAD plasma level (TOT)

The five predictor variables are

Z5 = QRS wave measurement (QRS)
Z4 = Diastolic blood pressure (DIAP)
Z3 = PR wave measurement (PR)
Z2 = Amount of antidepressants taken at time of overdose (AMT)
Z1 = Gender: 1 if female, 0 if male (GEN)




# RJEŠENJE

Učitavamo podatke, provjeravamo učitanko kroz funkcije `summary` i `head`.



```{r}
ami <- read_csv("datasets/T7-6.csv")
summary(ami)
```


```{r}
head(ami)
```


Stupac `GEN` je faktorska varijabla, faktoriziramo i mijenjamo imena razina prema danom predlošku.


```{r}
ami$GEN <- as.factor(ami$GEN)
levels(ami$GEN) <- c("male", "female")  # 0, 1
head(ami)
```

Možemo napraviti upareni graf radi uvida u podatke.


```{r, message = F}
ggpairs(ami)
```



## a) Predviđanje TOT varijable

Stvorimo model sa jednim odgovorom za predviđanje varijable `TOT`.

```{r}
lm.fit.TOT <- lm(TOT ~ GEN + AMT + PR + DIAP + QRS, data = ami) # sve osim AMI je regresor
```


```{r}
summary(lm.fit.TOT)
```


```{r}
# pazi - veliko A!
Anova(lm.fit.TOT) #isti rezultati kao i `summary`
```

Isključujemo varijable sa razinom signifikantnosti < 0.05 i ponovo treniramo.


```{r}
lm.fit.TOT.new <- update(lm.fit.TOT, . ~ . - QRS)
summary(lm.fit.TOT.new)
```

Ukloniti ćemo i DIAP...


```{r}
# može i lm.fit.TOT.new <- update(lm.fit.TOT.new, . ~ . - DIAP)
lm.fit.TOT.new <- update(lm.fit.TOT, . ~ . - QRS - DIAP)
summary(lm.fit.TOT.new)
```

A možemo i PR...

```{r}
lm.fit.TOT.new <- update(lm.fit.TOT, . ~ . - QRS - DIAP - PR)
summary(lm.fit.TOT.new)
```


Uvid u grafove reziduala...

```{r}
autoplot(lm.fit.TOT.new)
```

Interval pouzdanosti i interval predikcije za novu varijablu:


```{r}
newdata <- data.frame(GEN = "female",  AMT = 1200)
predict(lm.fit.TOT.new, newdata, interval = "confidence")
```

```{r}
predict(lm.fit.TOT.new, newdata, interval = "prediction")
```



## b) Predviđanje AMI varijable - za DZ!

(ponoviti proceduru, zadržati samo varijable na 0.05 razini signifikantnosti nakon re-treniranja)



## c) Predviđanje TOT + AMI


Radimo model multiple multivarijatne regresije - kombinacija `TOT` i `AMI` je ciljna varijabla, sve ostalo su regresori.

Funkcija `summary` daje nam opće informacije o modelu.


```{r}
mlm.fit <- lm(cbind(TOT, AMI) ~ ., data = ami)
summary(mlm.fit)
```


Uočimo - dobili smo regresijke modele jednake inicijalnim regresijskim modelima za samo jednu ciljnu varijablu!

Pogledajmo koeficijente i reziduale:



```{r}
coef(mlm.fit)
```

```{r}
resid(mlm.fit)
```


Kako proučiti reziduale? Nažalost ove funkcije nisu implementirane.. :(

```{r}
#plot(mlm.fit)
#autoplot(mlm.fit)
```

Koristimo zaobilazno rješenje preuzeto sa: https://stackoverflow.com/questions/39562631/obtain-standardised-residuals-and-residual-v-s-fitted-plot-for-mlm-object-f

```{r}
## define our own "rstandard" method for "mlm" class
rstandard.mlm <- function (model) {
  Q <- with(model, qr.qy(qr, diag(1, nrow = nrow(qr$qr), ncol = qr$rank)))  ## Q matrix
  hii <- rowSums(Q ^ 2)  ## diagonal of hat matrix QQ'
  RSS <- colSums(model$residuals ^ 2)  ## residual sums of squares (for each model)
  sigma <- sqrt(RSS / model$df.residual)  ##  ## Pearson estimate of residuals (for each model)
  pointwise_sd <- outer(sqrt(1 - hii), sigma)  ## point-wise residual standard error (for each model)
  model$residuals / pointwise_sd  ## standardised residuals
  }

```


```{r}
plot(fitted(mlm.fit), resid(mlm.fit), col = as.numeric(col(fitted(mlm.fit))), pch = 19)
```


Imamo dvije standardne greške reziduala:


```{r}
sigma(mlm.fit)
```

Matrica varijance/kovarijance modela:


```{r}
vcov(mlm.fit)
```

Za lakši uvid možemo napraviti korelacijsku matricu i zatražiti grafički prikaz:

```{r}
ggcorrplot(cov2cor(vcov(mlm.fit)), type = "lower", lab = T)
```


```{r}
#anova(mlm.fit) ne! ova funkcija neće detektirati da se radi o multivar ciljnoj var
# anova() f-ju možemo npr. koristiti za usporedbu dva modela (sa manje ili više regresora)
```


```{r}
Anova(mlm.fit)
```


Uklonimo PR, DIAP i QRS iz modela, a potom možemo uz pomoć `anova` funkcije (malo "a"!) provjeriti da li se radi o dobroj odluci.

```{r}
mlm2.fit <- update(mlm.fit, . ~ . - PR - DIAP - QRS)
anova(mlm.fit, mlm2.fit)
```


Alternativna funkcija `linearHypothesis` omogućuje da formalnije zadamo test hipoteza i dobijemo niz korisnih statistika.


```{r}
lh.out <- linearHypothesis(mlm.fit, hypothesis.matrix = c("PR = 0", "DIAP = 0", "QRS = 0"))
lh.out
```

Izlazni objekt `lh.out` je snimio matrice `E` (epsilon!) i `H`, ukoliko želimo možemo ih izdvojiti i sami preko formula naučenih na predavanju izračunati gornje statistike.



```{r}
#Wilks
E <- lh.out$SSPE
H <- lh.out$SSPH
det(E)/det(E + H)
```

```{r}
#Pillai
sum(diag(H %*% solve(E + H)))
```

```{r}
#Hotelling - Lawley
sum(diag(H %*% solve(E)))
```

```{r}
#Roy
e.out <- eigen(H %*% solve(E))
max(e.out$values)
```


Stvorimo opet novu predikciju preko vrijednosti iz `newdata`


```{r}
#newdata <- data.frame(GEN = "female", AMT = 1200)
p <- predict(mlm2.fit, newdata)
p
```

Za sada ne postoji funkcija koja može grafički prikazati elipsoid pouzdanosti i elipsoid predikcije; za ovo možemo preuzeti i prilagoditi rješenje sa 
https://data.library.virginia.edu/getting-started-with-multivariate-multiple-regression/ .



```{r}
predictionEllipse <- function(mod, newdata, level = 0.95){
  # labels
  lev_lbl <- paste0(level * 100, "%")
  resps <- colnames(mod$coefficients)  # imena ciljeva
  title <- paste(lev_lbl, "elipsoid pouzdanosti i predikcije za ", resps[1], "i", resps[2])
  
  # prediction
  p <- predict(mod, newdata) # matrica rezultata
  
  # center of ellipse
  cent <- c(p[1,1],p[1,2])  # vektor centra (numeric 1x2)
  
  # shape of ellipse
  Z <- model.matrix(mod)  # model matrica
  Y <- mod$model[[1]]  # matrica ciljnih varijabli
  n <- nrow(Y)
  m <- ncol(Y)
  r <- ncol(Z) - 1
  S <- crossprod(resid(mod))/(n-r-1)
  
  # radius of circle generating the ellipse
  tt <- terms(mod)
  Terms <- delete.response(tt)
  mf <- model.frame(Terms, newdata, na.action = na.pass, 
                   xlev = mod$xlevels)
  z0 <- model.matrix(Terms, mf, contrasts.arg = mod$contrasts)
  radConf <- sqrt(
                  (m*(n-r-1)/(n-r-m)) *
                   qf(level,m,n-r-m) * 
                   z0 %*% solve(t(Z)%*%Z) %*% t(z0))
  
  radPred <- sqrt(
                  (m*(n-r-1)/(n-r-m)) *
                   qf(level,m,n-r-m) * 
                   (1 + z0 %*% solve(t(Z)%*%Z) %*% t(z0)))
  
  
  # generate ellipse using ellipse function in car package
  ell_points_conf <- car::ellipse(center = c(cent), shape = S, radius = c(radConf), draw = FALSE)
  ell_points_pred <- car::ellipse(center = c(cent), shape = S, radius = c(radPred), draw = FALSE)

  
  # ggplot2 plot
  require(ggplot2, quietly = TRUE)
  ell_points_conf_df <- as.data.frame(ell_points_conf)
  ell_points_pred_df <- as.data.frame(ell_points_pred)
  #ell_points_df <- rbind(ell_points_conf_df, ell_points_pred_df)
  ggplot(ell_points_conf_df, aes(x, y)) + geom_path() + geom_path(data = ell_points_pred_df, aes(x = x, y = y), col = "blue") +
      geom_point(aes(x = TOT, y = AMI), data = data.frame(p)) + 
      labs(x = resps[1], y = resps[2], 
           title = title)
  
}

predictionEllipse(mod = mlm2.fit, newdata = newdata)
```



