---
title: "01_MAP_Auditorne"
author: "Damir Pintar"
date: "22/02/2022"
output: html_document
---

```{r setup, include=FALSE}
library(tidyverse)
library(readr)
library(fBasics)
library(ggplot2)
library(GGally)
library(gridExtra)
library(plotly)
knitr::opts_chunk$set(echo = TRUE)
```

## Podatkovni skup - "Tabachnik_screen.dat"

- anketni podaci stanovnika San Francisco Valley iz 1975. 

- prikupljeni atributi:
    - `TIMEDRS` - broj posjeta doktoru
    - `ATTDRUG` - stav o korištenju opijata
    - `ATTHOUSE` - stav o kućnim poslovima
    - `INCOME` - prihod kućanstva
    - `MSTATUS` - bračni status
    - `RACE` - rasa

- neki od metapodataka: 91.2% odgovora su bijele rase, medijan prihoda je $17000, 52.9% je zaposleno, skala za stav o opijatima ide od 5 do 10, 


```{r, echo = T}
df <- read_csv("datasets/Tabachnik_screen.csv")
```



```{r, echo = T}
summary(df)
```



```{r}
head(df)
```


```{r}
tail(df)
```

```{r, eval = F}
categoricals <- c("emplmnt", "mstatus", "race")
df[, categoricals] <- lapply(df[, categoricals], as.factor)
levels(df$emplmnt) <- c("employed", "unemployed")
levels(df$mstatus) <- c("single", "married")
levels(df$race) <- c("white", "other")
```


```{r}
basicStats(df[, 2:5])
```

```{r}
ggpairs(df[, 2:5], diag = list(continuous = "barDiag"))
```

```{r}
g1 <- df %>% ggplot(aes(x = timedrs)) + geom_histogram(aes(y = ..density..), bins = 10) + geom_density(col = "blue")
g2 <- df %>% ggplot(aes(x = attdrug)) + geom_histogram(aes(y = ..density..),bins = 10) + geom_density(col = "blue")
g3 <- df %>% ggplot(aes(x = atthouse)) + geom_histogram(aes(y = ..density..),bins = 10) + geom_density(col = "blue")
g4 <- df %>% ggplot(aes(x = income)) + geom_histogram(aes(y = ..density..),bins = 10) + geom_density(col = "blue")
  
g1
grid.arrange(g1, g2, g3, g4, ncol = 2)

```


- ATTHOUSE ima dvije sumnjive vrijednosti koja je iznimno mala (prema metapodacima, mala vrijednost znači iznimno visoka razina zadovoljstva kućanskim poslovima)

```{r}
df %>% filter(atthouse == 2)
```

```{r}
(2 - mean(df$atthouse, na.rm = T)) / sd(df$atthouse, na.rm = T)
```

- brišemo ta dva slučaja

```{r}
df <- df %>% filter(subno != 346, subno != 407)
```

- brišem i jedan slučaj sa NA

```{r}
df <- df %>% filter(!is.na(atthouse))

```


```{r}
summary(df$income)
```

- upotrijebiti ćemo jednostavno rješenje - zamjena NA sa sredinom

```{r}
df %>% filter(is.na(income))

```

```{r}
df[is.na(df$income), "income"] <- mean(df$income, na.rm = T)
```

```{r}
df %>% filter(subno %in% c(67, 79, 84, 95))
```



```{r}
ggpairs(df[, 2:5], diag = list(continuous = "barDiag"))
```

```{r}
g1 <- df %>% ggplot(aes(x = timedrs)) + geom_histogram(aes(y = ..density..), bins = 10) + geom_density(col = "blue")
g2 <- df %>% ggplot(aes(x = attdrug)) + geom_histogram(aes(y = ..density..),bins = 10) + geom_density(col = "blue")
g3 <- df %>% ggplot(aes(x = atthouse)) + geom_histogram(aes(y = ..density..),bins = 10) + geom_density(col = "blue")
g4 <- df %>% ggplot(aes(x = income)) + geom_histogram(aes(y = ..density..),bins = 10) + geom_density(col = "blue")
  
g1
grid.arrange(g1, g2, g3, g4, ncol = 2)

```






```{r}
df$ltimedrs <- log10(df$timedrs + 1)
df %>% ggplot(aes(x = ltimedrs)) + geom_histogram(aes(y = ..density..), bins = 10) + geom_density(col = "blue")

```


```{r}

df3 <- df %>% dplyr::select(-subno, -timedrs)
df$mahal <- mahalanobis(df3, colMeans(df3), cov(df3))
df$mahalCutoff <- df$mahal > qchisq(p = 0.999 , df = ncol(df3))
```

```{r}
df[order(df$mahal, decreasing = T), ]

```



```{r}
g <- ggplot(df, aes(x = subno, y = mahal)) + geom_point()
g
```


```{r}
ggplotly(g)
```

```{r}
ggcorr(df %>% dplyr::select(-subno, -timedrs, -mahal), label = T)
```

