---
title: "Multivarijatna analiza podataka"
author: "Azra Tafro"
date: "svibanj 2022"
output:
  html_document: default
  pdf_document: default
subtitle: Analiza doživljenja - auditorna vježba
---

```{r setup, include=FALSE}
knitr::opts_chunk$set(echo = TRUE)
```



U datoteci veteran nalaze se podaci o ispitivanju dva različita tretmana za rak pluća (detalji u materijalima s predavanja ili u paketu 'survival').

```{r Učitavanje podataka}
#install.packages("survival")
#install.packages("ggfortify")
library("survival")
library("ggfortify")

veteran = force(veteran)

head(veteran)
```

# Kaplan - Meier metoda

Glavna funkcija je 'Surv' koja generira objekt doživljenja.


```{r}
attach(veteran)
Surv(time, status)
```

Funkcija 'survfit' procjenjuje funkciju dozivljenja Kaplan - Meier metodom.

```{r Funkcija dozivljenja}
km_fit <- survfit(Surv(time, status) ~ 1, data=veteran) #1 s desne strane indicira da zasad ne uvodimo kovarijate
summary(km_fit, times = c(1,30,60,90*(1:10)))

```

Uočite da 'summary' daje tablicu kao u primjeru 1, ali izlistali smo samo neka vremena događaja (opcija 'times = ...')

Skraćeni sažetak:

```{r}
km_fit <- survfit(Surv(time, status) ~ 1, data=veteran)
summary(km_fit)$table

```

Grafički prikaz:

```{r Graficki prikaz}
plot(survfit(Surv(time, status) ~ 1, data = veteran), 
     xlab = "Dani", 
     ylab = "Vjerojatnost dozivljenja", main = "Kaplan - Meier procjena")

autoplot(km_fit, main = "Kaplan - Meier procjena funkcije dozivljenja")

```

Funkcija 'autoplot' iz paketa ggfortify daje prikaz zajedno sa intervalom pouzdanosti (default je 95%).

Sada ćemo podijeliti subjekte prema tretmanu kojeg su dobili i procijeniti nove krivulje:

```{r}
km_trt_fit <- survfit(Surv(time, status) ~ trt, data=veteran)
summary(km_trt_fit)$table
autoplot(km_trt_fit)

```

Što možete uočiti?

Provodimo log-rank test razlike među grupama: 

```{r}
surv_diff <- survdiff(Surv(time, status) ~ trt, data = veteran)
surv_diff

```

# Coxova regresija

Procjenjujemo parametre regresije sa svim kovarijatama:

```{r}
cox  <- coxph(Surv(time, status) ~ trt + celltype + karno + diagtime + age + prior , data = veteran)
summary(cox)
```

Uočite da se za varijablu "celltype" stvorilo više dummy varijabli - zašto? Kako interpretiramo dobivene vrijednosti parametara uz te varijable?

Da bismo nacrtali funkciju doživljenja procijenjenu ovom metodom, koristimo opet "survfit" funkciju koja kao argument moće primiti i formulu (npr. K-M) i procijenjeni model (npr. CR). Uočimo da "surfit" procjenjuje i bazični hazard (inače ne bismo mogli dobiti krivulju):

```{r}
cox_fit <- survfit(cox)
autoplot(cox_fit)
```

### Stratificirani podaci

Možemo stratificirati podatke koristeći naredbu "strata" iz paketa. Stratificiramo po tipu tumora:

```{r}
cox_cell  <- coxph(Surv(time, status) ~ trt  + karno + diagtime + age + prior+ strata(celltype) , data = veteran)
summary(cox_cell)
```

Uočite da više ne možemo vidjeti efekt tipa tumora. Grafički prikaz:

```{r}
cox_cell_fit <- survfit(cox_cell)
autoplot(cox_cell_fit, conf.int = FALSE) #ne crtamo intervale zbog preglednosti
```