---
title: "1. laboratorijska vježba"
subtitle: "Multivarijatna analiza podataka"
date: "ak. god. 2021/2022"
output:
  html_document:
    df_print: paged
  pdf_document: default
---

```{r setup, include=FALSE}
library(tidyverse)
library(readr)
knitr::opts_chunk$set(echo = TRUE)
```

*Verzija: 1.0*

## 1. Uvod i upute za predaju

Cilj ove laboratorijske vježbe je primijeniti osnovne koncepte multivarijatne analize podataka, istražiti podatke te ispitati hipoteze. Preduvjet za rješavanje vježbe je osnovno znanje programskog jezika _R_ i rad s _R Markdown_ dokumentima. Sama vježba je koncipirana kao projekt u kojem istražujete i eksperimentirate koristeći dane podatke - ne postoji nužno samo jedan točan način rješavanja svakog podzadatka.

Rješavanje vježbe svodi se na čitanje uputa u tekstu ovog dokumenta, nadopunjavanje blokova kôda (možete dodavati i dodatne blokove kôda ukoliko je potrebno) i ispisivanje rezultata (u vidu ispisa iz funkcija, tablica i grafova). Vježbu radite samostalno, a svoje rješenje branite na terminima koji su vam dodijeljeni u kalendaru. Pritom morate razumjeti teorijske osnove u okviru onoga što je obrađeno na predavanjima i morate pokazati da razumijete sav kôd koji ste napisali.

Vaše rješenje potrebno je predati u sustav _Moodle_ u obliku dvije datoteke: 

1. Ovaj .Rmd dokument s Vašim rješenjem (naziva IME_PREZIME_JMBAG.rmd),  
2. PDF ili HTML dokument kao izvještaj generiran iz vašeg .Rmd rješenja (također naziva IME_PREZIME_JMBAG).

Rok za predaju je **3. travnja 2022. u 23:59h**. Podsjećamo da bodovi iz laboratorijskih vježbi ulaze i u bodove na ispitnom roku, te da je za polaganje predmeta potrebno imati barem 50% ukupnih bodova iz laboratorijskih vježbi. **Nadoknade laboratorijskih vježbi neće biti organizirane.** Za sva dodatna pitanja svakako se javite na email adresu predmeta: _map@fer.hr_.

## 2. Podatkovni skup

Podatkovni skup koji će biti razmatran u vježbi sadrži bodove studenata na jednom fakultetskom kolegiju. Svakom studentu upisani su bodovi iz dviju laboratorijskih vježbi (**LAB**), pet zadataka međuispita (**MI**), pet zadataka završnog ispita (**ZI**), pet zadataka ispitnog roka (**IR**) i kojoj grupi predavanja pripadaju (**Grupa**).

Studenti mogu položiti kolegij kontinuiranim putem ili na ispitnom roku. Kontinuirani put sastoji se od bodova s laboratorijskih vježbi, međuispita i završnog ispita. Kronološki, 1. laboratorijska vježba održana je prije međuispita, dok je 2. laboratorijska vježba održana između međuispita i završnog ispita. Ispitni rok održan je nakon završnog ispita. Ako student polaže predmet na ispitnom roku, gledaju se samo bodovi s ispitnog roka. Ukupan broj bodova je 100, a bodovi su raspodijeljeni na sljedeći način:

* Kontinuirana nastava:
  + **LAB**: 20 bodova (0-10 svaka vježba)
  + **MI** : 40 bodova (0-8 svaki zadatak)
  + **ZI** : 40 bodova (0-8 svaki zadatak)

* Ispitni rok:
  + **IR** : 100 bodova (0-20 svaki zadatak)

Za prolazak kolegija potrebno je skupiti **više** od 50 bodova i izaći na obje laboratorijske vježbe (izlazak na vježbe nužan je uvjet i za polaganje ispitnog roka, iako se bodovi ne prenose). Ako student nije pristupio pripadajućem ispitu/laboratorijskoj vježbi, nije upisan podatak (što nije isto kao i 0 bodova). 

## 3. Priprema podataka i eksploratorna analiza

U ovom dijelu vježbe potrebno je učitati podatke i napraviti osnovnu eksploratornu analizu podataka.

### 3.1 Učitavanje podataka

Učitajte podatkovni skup iz datoteke _studenti.csv_ i pripremite podatke za analizu. Pritom obratite pozornost na sljedeće:

* Provjerite jesu li sve varijable očekivanog tipa,
* Provjerite jesu li vrijednosti unutar zadanog raspona (s obzirom na gore opisano bodovanje),
* Provjerite zadovoljavaju li bodovi gore opisane uvjete predmeta,
* Za nedostajuće podatke ispitajte jesu li opravdani te odaberite i primijenite tehniku upravljanja nedostajućim podatcima. 

Nakon što su podatci pripremljeni, analizirajte i ispišite deksriptivne statistike varijabli.

```{r}
#  Vaš kôd ovdje 
df <- read_csv("studenti[1].csv")
```
```{r}
summary(df)
```
```{r}
view(df)
```
```{r}
spec(df)
```

MI_5, ZI_5 i LAB_1, LAB_2 treba pretvoriti u brojeve.


```{r}
df$MI_5 <- as.double(df$MI_5)
df$ZI_5 <- as.double(df$ZI_5)
df$LAB_1 <- as.double(df$LAB_1)
df$LAB_2 <- as.double(df$LAB_2)
```

MI_2 i ZI_1 popraviti vrijednosti izvan specificiranih granica.


```{r}
df[df$MI_2 > 8, 'MI_2'] = 8
df[df$ZI_1 == -3, 'ZI_1'] = 3
```
```{r}
summary(df)
```

### 3.2 Korelacijska analiza

Razmotrimo studente koji su predmet položili kontinuirano. Izračunajte i vizualizirajte matricu korelacije za njihove bodove na nastavnim aktivnostima. Ponovite isto za studente koji su izašli na ispitni rok. Razmislite o zavisnosti različitih nastavnih aktivnosti koje vidite iz ovih korelacijskih matrica.

```{r}
#  Vaš kôd ovdje 
```

Prikažite upareni graf za zadatke s ispitnog roka. Na dijagonalama prikažite empirijsku distribuciju podataka, a na elementima izvan dijagonala prikažite grafove raspršenja za parove varijabli. Razmislite o karakteristikama grafova i razmislite postoje li primjeri koji odskaču od ostalih.

```{r}
# Vaš kôd ovdje
```

### 3.3 Statistička udaljenost

Izračunajte procjene vektora očekivanja i matrice kovarijance za zadatke s ispitnog roka, kao i statističke udaljenosti svih primjera u odnosu na procijenjeno očekivanje i kovarijancu. Ispitajte postoje li stršeće vrijednosti koje su statistički značajne. 

```{r}
# Vaš kôd ovdje
```

## 4. Analiza podataka 

### 4.1 Vizualizacija i deskriptivna statistika

Analizirajte u podatcima sljedeća istraživačka pitanja, koristeći odgovarajuće vizualizacije i deskriptivne statistike ili druge tehnike (dodatno možete provesti i statistički test - nije obavezno).

* Imaju li grupe utjecaj na ukupne bodove iz kontinuirane nastave (postoje li grupe koje su uspješnije od ostalih)? Vrijedi li isto za bodove na roku?

```{r}
# Vaš kôd ovdje
```

* Postoji li povezanost između uspjeha studenata na međuispitu i završnom ispitu (vrijedi li da su uspješniji studenti na MI ujedno uspješniji i na ZI)?

```{r}
# Vaš kôd ovdje
```

* Postoji li povezanost između uspjeha studenata na nekim zadatcima na ispitima i pojedinim laboratorijskim vježbama? Razmislite koji su mogući uzroci ovakvih zavisnosti, ako postoje.

```{r}
# Vaš kôd ovdje
```

Postavite i analizirajte na ovaj način još barem jedno vlastito istraživačko pitanje.

```{r}
# Vaš kôd ovdje
```

### 4.2. Regresijska analiza

Razmotrimo u kakvom su odnosu zadatci ispitnog roka s ostalim aktivnostima iz kontinuirane nastave. Istražite odnos koristeći model multivarijatne linearne regresije. Procijenite model gdje su zavisne varijable bodovi zadataka s ispitnog roka, odaberite konačni skup ulaznih varijabli i provjerite adekvatnost modela.

```{r}
# Vaš kôd ovdje
```
