---
title: "MAP_07_Auditorne"
author: "Damir Pintar"
date: "03/05/2022"
output: html_document
---

```{r setup, include=FALSE}
library(tidyverse)
library(readr)
library(fBasics)
library(ggplot2)
library(GGally)
library(gridExtra)
library(plotly)
library(ggcorrplot)
library(car)
library(ggfortify)
library(MASS)
knitr::opts_chunk$set(echo = TRUE)
```

## Iris - LDA

Učitavamo podatkovni okvir `iris`, provodimo kratku eksploratornu analizu.

```{r}
data(iris)
glimpse(iris)
```

```{r}
summary(iris)
```

Vizualizacija uparenih numeričkih stupaca obzirom na klasu (vrstu).


```{r}
ggpairs(iris, columns = 1:4, ggplot2::aes(colour=Species), progress = F)
```

Kako izgleda kovarijacijska matrica numeričkih stupaca?

```{r}
cov(iris[, 1:4])
```

Ako želimo intepretaciju linearnih diskrimnanti, skalirajmo stupce.


```{r}
iris2 <- iris
iris2[, 1:4] <- scale(iris2[, 1:4])
cov(iris2[, 1:4])
```

Provedimo LDA.


```{r}
lda.fit <- lda(Species ~ ., data = iris2)
lda.fit
```

Izračunajmo predikcije.


```{r}
predictions <- predict(lda.fit, iris2)
lapply(predictions, head)
```

Pogledajmo preko histograma koliko dobro diskriminante razdvajaju populacije.


```{r}
ldahist(data = predictions$x[,1], g = iris$Species)
```

```{r}
ldahist(data = predictions$x[,2], g = iris$Species)
```

Ili, na jednom grafu:

```{r}
df <- data.frame(LD1 = predictions$x[,1], LD2 = predictions$x[,2], Species = iris$Species)
df %>% ggplot(aes(x = LD1, y = LD2, col = Species)) + geom_point()
```


Konačno, procjenimo APER holdout procedurom (provodimo ju "pješke" radi boljeg uvida, u praksi bismo se oslonili na paket `caret`).



```{r}
mistakes <- 0
for (i in 1:nrow(iris)) {
  holdout <- iris[i, ]
  iris.tmp <- iris[-i, ]
  lda.fit <- lda(Species ~ ., data = iris.tmp)
  if (predict(lda.fit, holdout)$class != holdout$Species) mistakes <- mistakes + 1 
}

str_c("APER: ",mistakes / nrow(iris) * 100, "%")
```

