---
title: "2. laboratorijska vježba"
subtitle: "Multivarijatna analiza podataka"
date: "ak. god. 2021/2022"
output:
  html_document:
    df_print: paged
  pdf_document: default
---

```{r setup, include=FALSE}
library(MASS)
library(tidyverse)
library(readr)
library(fBasics)
library(ggplot2)
library(GGally)
library(gridExtra)
library(plotly)
library(ggcorrplot)
library(car)
library(ggfortify)
knitr::opts_chunk$set(echo = TRUE)
```

## 1. Uvod i upute za predaju

Cilj ove laboratorijske vježbe je primijeniti osnovne koncepte multivarijatne analize podataka, istražiti podatke te ispitati hipoteze. Preduvjet za rješavanje vježbe je osnovno znanje programskog jezika *R* i rad s *R Markdown* dokumentima. Sama vježba je koncipirana kao projekt u kojem istražujete i eksperimentirate koristeći dane podatke - ne postoji nužno samo jedan točan način rješavanja svakog podzadatka.

Rješavanje vježbe svodi se na čitanje uputa u tekstu ovog dokumenta, nadopunjavanje blokova kôda (možete dodavati i dodatne blokove kôda ukoliko je potrebno) i ispisivanje rezultata (u vidu ispisa iz funkcija, tablica i grafova). Vježbu radite samostalno, a svoje rješenje branite na terminima koji su vam dodijeljeni u kalendaru. Pritom morate razumjeti teorijske osnove u okviru onoga što je obrađeno na predavanjima i morate pokazati da razumijete sav kôd koji ste napisali.

Vaše rješenje potrebno je predati u sustav *Moodle* u obliku dvije datoteke:

1.  Ovaj .Rmd dokument s Vašim rješenjem (naziva IME_PREZIME_JMBAG.rmd),\
2.  PDF ili HTML dokument kao izvještaj generiran iz vašeg .Rmd rješenja (također naziva IME_PREZIME_JMBAG).

Rok za predaju je **15. svibnja 2022. u 23:59h**. **Jedan od uvjeta za prolaz predmeta je minimalno ostvarenih 50% bodova na svim laboratorijskim vježbama. Nadoknade laboratorijskih vježbi neće biti organizirane.** Za sva dodatna pitanja svakako se javite na email adresu predmeta: [*map\@fer.hr*](mailto:map@fer.hr){.email}.

## 2. Podatkovni skup

U laboratorijskoj vježbi razmatra se dinamika cijena vrijednosnica na financijskim tržištima. Dane su povijesne tjedne cijene ETF-ova (eng. exchange traded fund) koji prate određene dioničke, obvezničke ili druge indekse. Konkretno, radi se o sljedećim fondovima:

-   `AGG` (iShares Core U.S. Aggregate Bond ETF) - obveznice s američkog tržišta,
-   `IEF` (iShares 7-10 Year Treasury Bond ETF) - srednjeročne državne obveznice,
-   `LQD` (iShares iBoxx \$ Investment Grade Corporate Bond ETF) - korporativne obveznice,
-   `SHY` (iShares 1-3 Year Treasury Bond ETF) - kratkoročne državne obveznice,
-   `TIP` (iShares TIPS Bond ETF) - državne obveznice zaštićene od inflacije,
-   `TLT` (iShares 20+ Year Treasury Bond ETF) - dugoročne državne obveznice,
-   `DBC` (Invesco DB Commodity Index Tracking Fund) - sirovine i roba,
-   `GLD` (SPDR Gold Trust) - zlato,
-   `USO` (United States Oil Fund) - nafta,
-   `IJH` (iShares Core S&P Mid-Cap ETF) - dionice tvrtki s američkog tržišta,
-   `IWM` (iShares Russell 2000 ETF) - dionice američkih tvrtki s malim kapitalom,
-   `SPY` (SPDR S&P 500 ETF Trust) - dionice tvrtki s američkog tržišta,
-   `VTV` (Vanguard Value ETF) - dionice tvrtki s američkog tržišta,
-   `XLB` (Materials Select Sector SPDR Fund) - dionice tvrtki za materijale,
-   `XLE` (Energy Select Sector SPDR Fund) - dionice tvrtki energetskog sektora,
-   `XLF` (Financial Select Sector SPDR Fund) - dionice tvrtki financijskog sektora,
-   `XLI` (Industrial Select Sector SPDR Fund) - dionice tvrtki industrijskog sektora,
-   `XLK` (Technology Select Sector SPDR Fund) - dionice tvrtki iz tehnološkog sektora,
-   `XLP` (Consumer Staples Select Sector SPDR Fund) - dionice tvrki za necikličku potrošačku robu,
-   `XLU` (Utilities Select Sector SPDR Fund) - dionice tvrtki komunalnih djelatnosti,
-   `XLV` (Health Care Select Sector SPDR Fund) - dionice tvrtki iz zdravstvenog sektora,
-   `XLY` (Consumer Discretionary Select Sector SPDR Fund) - dionice tvrtki za cikličku potrošačku robu,
-   `IYR` (iShares U.S. Real Estate ETF) - dionice tvrtki iz područja nekretnina,
-   `VNQ` (Vanguard Real Estate Index Fund) - dionice tvrtki iz područja nekretnina.

Pri modeliranju zajedničkog kretanja i rizika vrijednosnica, najčešće se koriste povrati: $R(t) = \frac{S(t)-S(t-1)}{S(t-1)},$ gdje je $S(t)$ cijena vrijednosnice u tjednu $t$.

### 2.1. Učitavanje podataka i korelacijska analiza

Podaci se nalaze u datoteci "ETFprices.csv". Učitajte ih, provjerite ispravnost, izračunajte tjedne povrate te vizualizirajte matricu korelacije povrata - razmislite o grupama i korelacijskim strukturama koje u njoj vidite. U ostatku laboratorijske vježbe također koristite povrate, a ne cijene.

```{r}
#  Vaš kôd ovdje

# ucitaj
ETFprices = read.csv(file = 'ETFprices.csv')
summary(ETFprices)
```

```{r}
# tjedni povrati

n = nrow(ETFprices)
p = ncol(ETFprices)

tjedan = data.matrix(ETFprices[2:n, 2:p])
tjedan_1 = data.matrix(ETFprices[1:(n-1), 2:p])

ETF_returns = (tjedan - tjedan_1) / tjedan_1

summary(ETF_returns)
```

```{r}
# vizualiziraj matricu korelacije povrata

library(ggplot2)
library(GGally) # za ggcorr

cor_matrix = cor(ETF_returns)
ggcorr(ETF_returns, label = TRUE, label_size=3, cex=2)
```

## 3. Analiza glavnih komponenti

Cilj ovog zadatka je analizirati kretanje danih ETF-ova i izračunati glavne komponente koje objašnjavaju njihovu dinamiku.

### 3.1. Glavne komponente

Izračunajte glavne komponente matrice korelacije i izračunajte koliki udio varijance objašnjavaju. Odredite broj glavnih komponenti koje ćete zadržati u analizi. Grafički prikažite i usporedite koeficijente prvih nekoliko komponenti.

```{r}
#  Vaš kôd ovdje 

# pca standardiziranih varijabli (korelacija)

#center = TRUE i scale = TRUE kombinacija odgovaraju dekompoziciji korelacije
pca.cor <- prcomp(ETF_returns, center = TRUE,scale = TRUE)

summary(pca.cor)
```

```{r}

# odabir broja komponenti

#scree plot za glavne komponente kovarijance
plot(pca.cor$sdev^2, type = "b", cex.lab=0.75, cex.main=0.75, cex.axis=0.75, xlab="i", ylab=expression(lambda["i"]), main='Korelacija')
grid()

```

```{r}

# priprema podataka za vizualizaciju

#prije vizualizacije rotirajmo koeficijente tako da im je suma pozitivna
#također izračunajmo korelacije između komponenti i originalnih varijabli
for (i in 1:dim(pca.cor$rotation)[1]){
  pca.cor$rotation[,i] = pca.cor$rotation[,i]*sign(sum(pca.cor$rotation[,i]))
}


# vizualizacija

#barplot koeficijenata prve glavne komponente - za korelaciju
barplot((pca.cor$rotation[,1]), beside=TRUE, col=c("blue"), main="1. svojstveni vektor",ylab=expression("e"["i"]), cex.axis = 0.75, cex.names = 0.75, cex.main=0.85, cex.lab=0.75)
legend("topright", 
       legend = c("Korelacija"), 
       fill = c("blue"),
       cex = 0.65)

#barplot koeficijenata druge glavne komponente - za korelaciju
barplot((pca.cor$rotation[,2]), beside=TRUE, col=c("blue"), main="2. svojstveni vektor",ylab=expression("e"["i"]), cex.axis = 0.75, cex.names = 0.75, cex.main=0.85, cex.lab=0.75)
legend("topright", 
       legend = c("Korelacija"), 
       fill = c("blue"),
       cex = 0.65)

#barplot koeficijenata trece glavne komponente - za korelaciju
barplot((pca.cor$rotation[,3]), beside=TRUE, col=c("blue"), main="3. svojstveni vektor",ylab=expression("e"["i"]), cex.axis = 0.75, cex.names = 0.75, cex.main=0.85, cex.lab=0.75)
legend("topright", 
       legend = c("Korelacija"), 
       fill = c("blue"),
       cex = 0.65)

```

Prikažite graf raspršenja prve dvije glavne komponente i proučite možete li primijetiti neke grupe fondova.

```{r}
#  Vaš kôd ovdje 

Y = as.matrix(scale(ETF_returns))%*%pca.cor$rotation

plot(Y[,1],Y[,2], pch = 20, cex=0.7, cex.lab=0.5, cex.axis=0.5, xlab=expression("y"["1"]), ylab=expression("y"["2"]), xlim=c(-16,16), ylim=c(-16,16))
grid()

```

### 3.2. Svojstveni portfelji

U primjeni PCA i svojstvenoj dekompoziciji kovarijance u financijama, svojstveni vektori se često zovu i tzv. svojstveni portfelji. Općenito, portfelj je vektor $w = [w_1,...,w_N]$ u kojem svaki element predstavlja težinu ili udio kapitala u određenoj vrijednosnici. Često je dobro pomnožiti njihove težine s predznakom njihove sume - na taj način zapravo samo "okrećemo" predznak svojstvenog vektora tako da mu je suma pozitivna (konačni PCA rastav je i dalje isti ako svojstveni vektor pomnožimo s -1). Također, dobro je i skalirati svojstvene portfelje sa sumom njihovih apsolutnih vrijednosti: $\tilde{w}_i = \frac{w_i}{\sum_j^N{\vert w_j \vert}}$. Na taj način se osigurava da visoke magnitude pojedinih elemenata ne uzrokuju velike razlike u volatilnostima svojstvenih portfelja. Ukoliko znamo povrate $R\in\mathbb{R}^{T\times N}$ (gdje je $R_i\in\mathbb{R}^{T}$ vektor povrata za vrijednosnicu $i$) za $N$ vrijednosnica u nekom vremenskom periodu od $T$ dana, povrate portfelja $w$ u tom istom periodu možemo izračunati kao: $R_p = \sum{R_i w_i} = R\cdot w$. Izračunajte skalirane svojstvene portfelje $\tilde{w}$ koji proizlaze iz prve dvije glavne komponente. Za ta dva svojstvena portfelja izračunajte povijesne povrate kroz razmatrani period. Grafički prikažite vremensko kretanje njihovih vrijednosti tako da njihove povrate "vratite" natrag u cijene, s tim da početna cijena bude jednaka za oba portfelja, npr. $V_0 = 100$. Vrijednost portfelja u trenutku $t$ možemo izračunati po formuli: $V_t = V_{t-1}\cdot(1+R_{t})$.

```{r}
#  Vaš kôd ovdje 

# TODO
```

## 4. Faktorska analiza

### 4.1. Metode procjena koeficijenata modela

Na danim podacima odredite broj faktora te procijenite faktorski model pomoću metode glavnih komponenti i metode najveće izglednosti. Usporedite procjene ove dvije metode. Koja Vam se čini bolja? Što možete zaključiti iz vrijednosti faktora? Pronađite procjenu vrijednosti faktora koja daje najbolju interpretabilnost.

```{r}
#  Vaš kôd ovdje 

# svojstvene vrijednosti i vektori korelacije
R = cor(ETF_returns)
ev_R = eigen(R)

lambda_R = ev_R$values
e_R = ev_R$vectors


#scree plot za glavne komponente kovarijance
plot(lambda_R, type = "b", cex.lab=0.75, cex.main=0.75, cex.axis=0.75, xlab="i", ylab=expression(lambda["i"]), main='Scree plot svojstvenih vrijednosti korelacijske matrice')
grid()

```

```{r}

# procjena koeficijenata modela koristeci matricu korelacije i metodu glavnih komponenti}

L = sqrt(lambda_R[1])*e_R[,1]
L = cbind(L,sqrt(lambda_R[2])*e_R[,2])
L = cbind(L,sqrt(lambda_R[3])*e_R[,3])

h = rowSums(L^2)

psi = 1-h

cbind(data.matrix(names(data.frame(ETF_returns))), L)

```

```{r}

# rezidualna matrica

residual = R - L%*%t(L) - diag(psi)
print(residual)

```

```{r}

# metoda najvece izgledanosti

fa = factanal(factors = 3, covmat = R,rotation="none", lower = 0.1)

barplot(fa$loadings, beside=TRUE)

```

### 4.2. Specifične varijance faktora

Izračunajte specifične varijance faktora za model s dva faktora i model s tri faktora. Pomoću stupčastog dijagrama prikažite i usporedite dobivene vrijednosti.

```{r}
#  Vaš kôd ovdje 

rowSums(fa$loadings^2)
fa$uniquenesses

fa = factanal(factors = 2, covmat = R,rotation="none", lower = 0.1)

barplot(fa$loadings, beside=TRUE)

rowSums(fa$loadings^2)
fa$uniquenesses

```

## 5. Diskriminantna analiza

Financijska tržišta su od listopada 2007. do srpnja 2009. godine bila u krizi. U datoteci "crisis.csv" za svaki tjedan iz prethodno učitanih povijesnih tjednih cijena možete pronaći je li tržište tada bilo u krizi ili ne - 1 predstavlja krizu, 0 predstavlja period bez krize. Učitajte nove podatke te ih spojite s tablicom povrata.

```{r}
#  Vaš kôd ovdje 

crisis = read.csv(file = "crisis.csv")
crisis = data.matrix(crisis[2:nrow(crisis), 2])

ETF_crisis = cbind(crisis, as.data.frame(ETF_returns))
```

### 5.1. Diskriminantna analiza pomoću povrata

Provedite diskriminantnu analizu koja tjedne odvaja na krizne i one bez krize pomoću povrata fondova. Pomoću stupčastog dijagrama prikažite vektore srednjih vrijednosti u krizi i izvan nje. Također, na isti način prikažite korelaciju fonda AGG (Aggregate Bond ETF-a) s ostalim fondovima u krizi i izvan krize. Usporedite rezultate linearne diskriminantne analize (funkcija u R-u: `lda`) i kvadratne diskriminantne analize (funkcija u R-u: `qda`) pomoću tablica konfuzije i mjere APER (eng. apparent error rate). Razmislite o tome koji je razlog razlike u rezultatima ove dvije metode.

```{r}
#  Vaš kôd ovdje 
ETF_crisis_scaled=ETF_crisis
ETF_crisis_scaled[, 2:ncol(ETF_crisis)] <- scale(ETF_crisis[, 2:ncol(ETF_crisis)])

cov(ETF_crisis_scaled[, 2:ncol(ETF_crisis)])


lda.fit <- lda(crisis ~ ., data = ETF_crisis_scaled[,2:ncol(ETF_crisis)])
lda.fit

predictions <- predict(lda.fit, ETF_crisis_scaled[,2:ncol(ETF_crisis)])
lapply(predictions, head)

ldahist(data = predictions$x[,1], g = ETF_crisis_scaled$crisis)

mistakes <- 0
df <- ETF_crisis_scaled
for (i in 1:nrow(df)) {
  holdout <- df[i, ]
  df.tmp <- df[-i, ]
  lda.fit <- lda(crisis ~ ., data = df.tmp)
  if (predict(lda.fit, holdout)$class != holdout$crisis) mistakes <- mistakes + 1 
}

str_c("APER: ",mistakes / nrow(df) * 100, "%")

```

### 5.2. Diskriminantna analiza pomoću glavnih komponenti

Provedite diskriminantnu analizu kao u prošlom podzadatku, no ovaj put koristeći glavne komponente izračunate u 3. zadatku kao varijable. Provjerite i usporedite uspješnost klasifikacije koristeći tablice konfuzije i APER za različit broj komponenti.

```{r}
#  Vaš kôd ovdje 
```
