---
title: "Multivarijatna analiza podataka"
author: "Azra Tafro"
date: "svibanj 2022"
output:
  html_document: default
  pdf_document: default
subtitle: Višedimenzionalno skaliranje- auditorna vježba
---

```{r setup, include=FALSE}
knitr::opts_chunk$set(echo = TRUE)
```

# Primjer 1

U datoteci eurodist nalaze se zračne udaljenosti između 21 europskih gradova, preuzeto iz The Cambridge Encyclopaedia. Prvo ćemo provesti klasično višedimenzionalno skaliranje.


```{r Učitavanje podataka}
#install.packages("datasets")
library("datasets")
cities = as.matrix(eurodist)
rownames(cities)
cities[1:10,1:10]

```

Koristeći kvadratnu matricu udaljenosti možemo "ručno" odrediti glavne koordinate.

```{r}
D2 <- cities^2
## usrednjavanje matrice D
n <- nrow(D2)
ones <- rep(1, n)
H <- diag(1, n) - (1 / n) * ones %*% t(ones)

## double center the (squared) distance matrix
B <- - (1 / 2)*H %*% D2 %*% H

## dekompozicija matrice B
eigen_dec <- eigen(B)
## svojstveni vektori matrice B
Q <- eigen_dec$vectors

## scree plot svojstvenih vrijednosti
plot(
  x = seq(1:length(eigen_dec$values)), y = eigen_dec$values,
  type = "o",
  xlab = "Br.", ylab = "Svojstvene vrijednosti");

## Neke svojstvene vrijednosti su negativne jer početna udaljenost nije euklidska.

## Rekonstrukcija svih točaka
Lambda <- diag(eigen_dec$values) 
X <- Q %*% (Lambda ^ (0.5))


## Prema scree plotu odabrali bismo k=3, ali za grafički prikaz uzet ćemo k=2.
k <- 2

Xk <- Q[, 1:k] %*% (Lambda ^ 0.5)[1:k, 1:k]
Xk

plot(Xk, xlab="Coordinate 1", ylab="Coordinate 2",
     main="European cities - first solution", type="n")
text(Xk, labels = row.names(cities), cex=0.7)
 ## Vidimo da "karta" ne izgleda kako smo navikli - potrebno je zrcaliti y os

Xk[,2] <- -Xk[,2]
plot(Xk, xlab="Coordinate 1", ylab="Coordinate 2",
     main="European cities", type="n")
text(Xk, labels = row.names(cities), cex=0.7)
```

Isti postupak možemo ponoviti naredbom cmdscale:

```{r}
mds <- cmdscale(cities, k=2, eig=TRUE)
x <- mds$points[, 1]
y <- mds$points[, 2]

plot(x, y, xlab="Coordinate 1", ylab="Coordinate 2",
     main="European cities - first solution", type="n")
text(x, y, labels = row.names(cities), cex=0.7)

y <- -y

plot(x, y, xlab="Coordinate 1", ylab="Coordinate 2",
     main="European cities", type="n")
text(x, y, labels = row.names(cities), cex=0.7)
```

Možemo se i računski uvjeriti da su rezultati dobiveni na oba načina (gotovo) identični:

```{r}
sum((x-Xk[,1])^2)
sum((y-Xk[,2])^2)
```

Metričko VDS Sammon metodom:

```{r}
#install.packages("MASS")
library("MASS")
mds_sammon=sammon(cities, y = cmdscale(cities, 2), k = 2, niter = 100, trace = TRUE,
       magic = 0.2, tol = 1e-4)

## 'magic' je parametar koji kontrolira korak Newtonove metode
names(mds_sammon)
x1 <- mds_sammon$points[, 1]
y1 <- mds_sammon$points[, 2]


plot(mds_sammon$points, xlab="Coordinate 1", ylab="Coordinate 2",
     main="European cities - first solution (Sammon)", type="n")
text(mds_sammon$points, labels = row.names(cities), cex=0.7)

y1 <- -y1

plot(x1, y1, xlab="Coordinate 1", ylab="Coordinate 2",
     main="European cities (Sammon)", type="n")
text(x1, y1, labels = row.names(cities), cex=0.7)
```

# Primjer 2

U datoteci ekman nalaze se ocjene sličnosti (dissimilarities) različitih nijansi boja. Sličnosti pretvaramo u različitosti i prikazujemo metodom klasičnog metričkog skaliranja.

```{r}
#install.packages("smacof")
library("smacof")
colors <- ekman
colors=as.matrix(colors)
colors <- 1-colors 
colors <- colors - diag(1,ncol(colors), nrow(colors)) 
fit <- cmdscale(colors, eig = TRUE, k = 2)
plot(fit$points, xlab="Coordinate 1", ylab="Coordinate 2",
     main="Colors (Ekman)", type="n")
text(fit$points, labels = row.names(colors), cex=1)
```

# Primjer 3

Skaliranje korelacijske matrice za podatke iz mtcars:

```{r}
library(dplyr)
library(ggpubr)
kor_matr <- cor(mtcars, method = "spearman")
mds_mtcars <- sqrt(1 - kor_matr^2) %>%
  cmdscale() %>%
  as_tibble()
colnames(mds_mtcars) <- c("Coordinate 1", "Coordinate 2")
ggscatter(mds_mtcars, x = "Coordinate 1", y = "Coordinate 2", 
          size = 1,
          label = colnames(kor_matr),
          font.label = c(16, "plain"),
          repel = TRUE)
```

# Primjer 4 

U datoteci plaindist.csv nalaze se ocjene različitosti (dissimilarities) izgleda slova engleske abecede.

```{r}
plaindist <- read.csv("plaindist.csv")
letters <- as.matrix(plaindist[, -1])
colnames(letters) <- LETTERS
rownames(letters) <- LETTERS
letters=as.dist(letters) #ulazni podaci moraju biti u dist formatu

mds_cmd=cmdscale(letters, eig=TRUE, k=2)
x <- mds_cmd$points[, 1]
y <- fit$points[, 2]

plot(mds_cmd$points, xlab="Coordinate 1", ylab="Coordinate 2",
     main="Letters (classic)",type = "n")
text(mds_cmd$points, labels = LETTERS)

mds_sam=sammon(letters, k=2)
library(MASS)

plot(mds_sam$points, xlab="Coordinate 1", ylab="Coordinate 2",
     main="Letters (Sammon)",type = "n")
text(mds_sam$points, labels = LETTERS)

mds_iso=isoMDS(letters, y = cmdscale(letters, 2), k=2)
plot(mds_iso$points, xlab="Coordinate 1", ylab="Coordinate 2",
     main="Letters (isometric)",type = "n")
text(mds_iso$points, labels = LETTERS)
```

Recimo da smo se odlučili za nemetričko (izometričko) skaliranje. Kako bismo odredili optimalni broj dimenzija p, moramo izračunati vrijednosti stress funkcije za različite dimenzije:

```{r, results='hide'}
stress=rep(0,10)
for (i in 1:10){
d=isoMDS(letters, k=i+1);
stress[i]=d$stress
}
```

Graficki prikaz:

```{r}
stress #stress je vec izrazen kao postotak
plot(c(2:11),stress, xlab = "Br. dimenzija")
```

Prva vrijednost manja od 5% je za p=7, a graf sugerira da je pregib za p=5.